【裁判字號】    89,上訴,268
【裁判日期】    890725
【裁判案由】    偽造文書等
【裁判全文】
臺灣高等法院臺中分院刑事判決          民國八十九年度上訴字第二六八號
    上  訴  人  台灣台中地方法院檢察署檢察官
    被      告  甲○○
    選任辯護人  周金城
                王玉楚  律師
右上訴人因被告偽造文書等案件，不服臺灣臺中地方法院中華民國八十八年十一月二
日第一審判決（民國八十八年度訴字第二七九號，起訴案號：臺灣臺中地方法院檢察
署民國八十七年度偵字第二三九○四、二五七四七號），提起上訴，本院判決如左：
    主      文
上訴駁回。
    理      由
一、公訴意旨如起訴書所載。
二、按犯罪事實，應依證據認定之，無證據不得推定其犯罪事實，不能證明被告犯罪
    者，應諭知無罪之判決，刑事訴訟法第一百五十四條、第三百零一條第一項分別
    定有明文。又事實之認定，應憑證據，如不能發現相當證據，或證據不足以證明
    ，自不能以推測或擬制之方法，以為裁判基礎，認定不利於被告之事實，應依積
    極證據，苟積極證據不足為不利被告事實之認定時，即應為有利於被告之認定，
    更不必有何有利之證據，最高法院亦著有四十年度台上字第八十六號、三十年度
    上字第八一六號判例足參。再按商標法第六十三條之商品，係指意圖欺騙他人，
    而於同一商品或類似商品，使用相同或近似於他人註冊商標之圖樣，或於有關商
    品或類似商品之廣告、標貼、說明書、價目表或其他文書，附加相同或近似於他
    人註冊商標圖樣而陳列或散佈者，而所謂商品之使用，係指為行銷之目的，將商
    標用於商品或其包裝、容器、標帖、說明書、價目表或其他類似物件上，而持有
    、陳列或散布，商標法第六條、第六十二條、第六十三條均定有明文。
三、本件公訴人認被告甲○○有違反公平交易法第二十條第一項第一款、第三十五條
    、商標法第六十三條、刑法第二百一十六條、第二百二十條、第二百十條之罪嫌
    ，無非係以被告甲○○之自白及仿冒日商西雅企業股份有限公司（下稱西雅公司
    ）及新力電腦娛樂股份有限公司（下稱新力公司）之電腦遊戲軟體光碟片共二千
    二百零八片。又如附件所示之商標係日商西雅公司、新力公司及蘇妮公司分別向
    經濟部申請註冊取得之專用商標權，且指定使用之商品行銷國際間多年，已為相
    關大眾所共知之商標圖樣，有商標註冊證及照片等可稽，而西雅公司及新力公司
    所產銷之電視遊樂器遊戲光碟片，市面價格均為一千元以上，被告既從事於販售
    各種電視遊樂器及光碟片，豈有不知真品價格之理，卻以每片四十或四十二元顯
    不相當之低價購入，再以每片六十元之價格售出，是其應知係仿冒等為其論據。
四、訊據被告甲○○坦承有販賣上開種類之光碟片，惟否認有何上開罪嫌，並辯稱：
    伊購買上開種類之光碟片包裝上均無商標標示，及公司名稱，至於為何為查扣到
    一片有仿冒如附件編號三所示之商標，伊並不知情，另於光碟片執行後會出現商
    標乙節，伊亦不知情所，僅就光碟片為出賣，故伊並無犯上開罪嫌之意思等語。
五、本件公訴人起訴事實認被告甲○○所販賣之電腦遊戲光碟片上均有仿冒之西雅公
    司及新力公司之名稱、商標及條碼，以虛偽表示為真品，並進而透過電視遊樂器
    執行，在電視畫面上亦出現西雅公司及新力公司之名稱及附件編號一至三所示之
    商標，為相同之使用，致與西雅公司及新力公司所產銷之真品相混淆，足以生損
    害於西雅公司及新力公司。茲分述如后：
(一)就查扣之電腦遊戲光碟片之包裝外觀觀之：
    經查，扣案之光碟片共二千二百零八片，其中僅有一片光碟片之包裝紙外觀涉有
    仿冒如附件編號二所示之商標，此可參照法務部調查局台中縣調查站八十八年七
    月十二日（８８）豐法字第０５９０號函及扣押物品清單扣案為證，復查該片光
    碟片包裝紙之外觀所印製之有關如附件二所示之商標，僅屬一張，就查扣之光碟
    片總數與該印製有告訴人之商標數量觀之，其比例甚小，顯見並非以販賣使用告
    訴人之商標產品為主，況且以其餘二千二百零七片之光碟片之外觀均未有如附表
    所示之三種商標以表徵係告訴人之商品來源，是見被告所販賣之光碟片均係為刻
    意排除使用告訴人商標，而刻意將原有商標印製處予以隱藏，以此觀之，查獲光
    碟片中有一片其上雖印製有如附件編號二所示之商標，依其情形觀之，當屬重製
    光碟片之包裝所遺漏，故被告辯稱其不知所販賣之光碟片會有一片有仿冒他人之
    商標之語，尚堪憑採。此外，除上開一片日本電腦遊戲光碟包裝紙上有仿冒商標
    之外觀之外，扣案之電腦遊戲軟體光碟片總數共計二千二百零八片，其外包裝完
    全未標示任何如附表所示之商標，行銷時均不至於讓人混淆或誤認係如附件所示
    之商標專用權人之產品，實無從認有「商標使用」之客觀事實，更難推知其有以
    如附件所示之商標供其為行銷目的之用，並藉以達到欺騙他人之意圖。故縱認被
    告有販賣扣案之電腦遊戲光碟片之事實，亦非可謂該當於商標法第六十三條之構
    成要件（另被告涉嫌違反公平交易法條部份容後再詳述）。
(二)次就扣案之光碟片雖可透過於電視遊樂器執行，在電視畫面上分別會出現西雅公
    司及新力公司之名稱及附件編號一至三所示之商標，公訴人認此部份亦涉有商標
    法第六十三條、刑法第二百十六條、第二百二十條、第二百十條之罪嫌，茲分述
    如后（另被告涉嫌違反公平交易法條部份容後再詳述）：
１．就被告違反商標法第六十三條部分而論：
  (1)第按商標之使用必需係於商品上，而由於商標之申請註冊，應指定使用商標之商
    品類別及商品名稱，以申請書向商標主管機關為之，不同類別之商品應分別申請
    ，而商品之分類則由施行細則定之，商標法第三十五條第一項及第二項定有明文
    。復查，扣案之電腦遊戲光碟片係將電腦遊戲軟體以電腦語言所寫成程式，再將
    之組譯成適合電腦主機讀取之檔案，而儲存於光碟片內。然電腦遊戲軟體本身係
    屬他人之創作而為著作之一種，此可觀之於我國著作權法第三條第一項第一款規
    定「著作」係指屬於文學、科學、藝術或其他學術範圍之創作自明，故人之創作
    原則上為無形，其有形之「著作原件或其重製物」均僅為表達該著作（創作）之
    具體方法或其存在客體而已，應非著作之本身（本質），此另可參考八十七年一
    月二十一日修正著作權法增第十條之一規定：「依本法取得之著作權，其保護僅
    及於該著作之表達，而不及於其所表達之思想、程序、製程、系統、操作方法、
    概念、原理、發現」可知，所以無形之著作常需依附於有形之物體，並非可謂該
    被依附之客體即屬著作本身，故本件涉嫌被重製之電腦遊戲軟體係以電腦語言寫
    成程式，再將之組譯成適合電腦主機讀取之檔案，而儲存於光碟片內，電腦遊戲
    軟體本身雖屬著作，然光碟片則係被依附之載體（物體），二者於概念上自有區
    別之必要。我國商標法施行細則第四十九條第九類之產品經列示計有：科學、航
    海、測量、電氣、攝影、電影、光學、計重、計量、信號、檢查（監督）、救生
    和教學用具及儀器；聲音或影像記錄、傳送或複製（再生）用器具；磁性資料載
    體、記錄磁碟；自動販賣機及貨幣操作（管理）器具之機械裝置；現金出納機、
    計算機及資料處理設備；滅火器械等物（修正前施行細則第二十四條第七十二類
    則規定：電腦、計算機、收銀機〔八十年十月二十三日公布〕、修正前施行細則
    第二十七條第八十類規定：計算機〔七十一年五月六日公布〕），綜上以觀，均
    係以有形之物體為該類之商品，並未包括電腦軟體、或電腦程式等，是單就電腦
    遊戲軟體而言，並無從為該類之商品（是如附件編號三所示之商標其專用商品範
    圍包括「軟體」乙項顯已逸脫商標法施行細則第四十九條第九類之範圍，併此敘
    明。）反之，光碟片本身因可為電腦磁性資料之載體，故為上開種類之商品，而
    應受商標法之規範。故就一般社會常情，電腦遊戲軟體之出售，均係將寫成電腦
    軟體之電腦程式所組譯成之檔案，儲存於適於儲存檔案之載體（如光碟片、磁碟
    片等），或再加上適度之包裝後，以實物之方式出售。是本件所應推究者，乃遊
    戲軟體所附著之商品即扣案之光碟片本身有無使用商標之問題，而非其內所隱藏
    之遊戲軟體程式之創作本身，合先敘明。
  (2)次查，查扣之遊戲軟體光碟片均係被告將光碟片（或外加封皮、ＣＤ塑膠盒等外
    包裝）出售予不詳姓名之客戶，再由客戶購買後，將之置於適合執行光碟片內程
    式之主機，再配合電視等相關設備，使其內之遊戲軟體出現於電視螢幕上，客戶
    始得利用其配備玩樂，此可參考原審法院於八十七年十二月一日當庭所作之勘驗
    筆錄在卷足參，此過程既係客戶先向被告購入光碟片後，再以其所自備之電腦遊
    戲主機配合電視螢幕等相關硬體設置完備後，將光碟片置於電腦遊戲主機之固定
    位置內執行其內之程式，始分別出現如附件編號一至三所示商標及「Licensed
    by  Sony  Computer Enterprisment Ltd」、「PRODUCED BY or UNDER LICENSE
    FORM SEGA ENTERPRISES. LTD」等英文名稱及授權文字，綜認此種標示型態足資
    一般商品購買人認識其所表彰之商品來源，解釋上屬商標法第六條第一項所稱之
    其他類似物件之範疇，惟被告出售光碟片時，並非透過上開方式執行上開光碟片
    內之程式始為販售，而僅係單純之交付光碟片，故就交易過程中，被告既無透過
    光碟片展示其前揭商標、英文名稱及授權文字，客觀上自無以之供作行銷之用，
    更何況主觀上會有以為供行銷之目的，是已無商標之使用可言；再就電視螢幕上
    會出現前揭商標、英文名稱及授權文字，綜認其出現之結果，亦係經以電腦語言
    寫成程式，再將之組譯成適合電腦主機讀取之檔案，而儲存於光碟片內，則光碟
    片內儲存有關於展示商標之檔案，必造同時儲存有電腦遊戲軟體之檔案，然扣案
    光碟片之鑑定，尚需就系爭遊戲系統之組合進行分析，且該遊戲系統硬體及架構
    及相對之組合語言為告訴人公司所獨有，尚難詳加以鑑定，此可參考財團法人工
    業策進會八十八年九月二十三日（八八）資法字第○○二二七二號函，故被告所
    購入之電腦遊戲光碟片，雖均係透過不詳姓名之人所重製，然其重製電腦遊戲軟
    體之過程，若欲排除展示上開商標、英名文稱及授權文字之檔案資料，而保留僅
    重製其內之電腦遊戲軟體，勢必有瞭解告訴人所獨有之遊戲系統硬體及架構及相
    對之組合語言之技術，則該不詳姓名之重製者為免技術上之困難，及基於成本考
    量自不另作任何之過濾。故其於重製電腦遊戲軟體之檔案同時，同時會一併複製
    有關會展示商標圖樣之檔案，應屬無可避免之結果，就此尚難逕謂其為達行銷之
    目的而複製該等電腦檔案資料。退步言，縱使其於重製電腦遊戲軟體之初知悉有
    展示商標之檔案存在，而併同複製之，其結果亦與所重製之電腦遊戲軟體檔案一
    併隱藏光碟片內，客觀上並無從作為電腦遊戲光碟片實體之表彰，且將來行銷之
    時，既以光碟片之實物作交易，更無從透過其內所隱藏之商標、英文名稱及授權
    文字來表彰其電腦遊戲光碟片之商品，據此更無從推知該不詳姓名之人於重製之
    初係以複製此等檔案來供行銷目的之用，更遑論以複製此等檔案來達到欺騙他人
    之意圖。從而縱認被告有販賣扣案等電腦遊戲光碟片之行為，亦非可謂該當於商
    標法第六十三條之構成要件。
２．就被告違反刑法第二百十六條、第二百二十條、第二百十條之罪部分而論：
  (1)刑法固於八十六年十月六日經總統令公布修正刑法第二百二十條，除將原條文列
    為第一項增列「圖畫」、「照像」以文書論之規定外，並增列第二項規定：錄音
    、錄影或電磁紀錄，藉機器或電腦之處理所顯示之聲音、影像或符號足以表示其
    用意之證明者，亦同於同條第一項之規定以文書論，係以近代社會對於錄音、錄
    影、電腦之使用，日趨普遍，並漸用以取代文書之製作，已應實際需要，並於同
    年月八日生效，被告固於上開條文修正生效後販賣電腦遊戲光碟片，若有該當於
    該條之情形，其有偽造及行使偽造之行為，自應有該條之適用情形。然按商標本
    身之作用在於表彰自已營業之商品，商標法第二條之定有明文，而如附件編號所
    示之商標除「PlayStation」 及「SEGA」二者係以文字方式來表示其商標，PS設
    計圖則以單純之圖形表示其商標，除單純之圖形本身不備任何之文書意思性外；
    另「PlayStation」 及「SEGA」二者之中，「SEGA」又非通用之文字所組成，而
    為一種單純之名稱，亦不具文書所需之意思性，而「PlayStation」 雖係英文中
    之「PLAY」及「STATION」 二字所組合，然組合之結果亦僅係一種較為特別之名
    稱，所表示者不具文書之意思性，綜此上開商標本身均非屬刑法上所稱之文書；
    而商標法所保護之商標法益，乃在於保護非商標專用權人不得任意使用他人之商
    標，其保護之重點在於商標使用之概念，而有別於刑法第二編第十五章偽造文書
    印文罪章所使用之偽造、變造、不實登載等概念。故電視螢幕上所出現之文字或
    圖樣商標，雖屬於電腦處理所顯示之圖樣及字形，然其客觀上既無文書所具備之
    意思性，尚難與文書同論（此亦可參酌一般實務對於單純違反商標法第六十二條
    及六十三之罪，並無同時論以偽造準私文書罪或行使偽造準私文書等罪可知）。
  (2)另就電視螢幕上所出現之「Licensed  by Sony Computer Enterprisment Ltd」
    、「PRODUCED  BY or UNDER LICENSE FORM SEGA ENTERPRISES. LTD」等英文名
    稱及授權文字觀之，該等係以電腦文字顯示，而文字本身並非屬於聲音、影像或
    符號範疇，此可參酌刑法第二百二十條第一項係將文字與符號、圖畫、照像等併
    列，而同條第二項對於文字部份未如第一項之明文規定，顯係有意排除，再基於
    罪刑法定原則，本院更無從對之加以比附援引，故該等文字已難符合刑法第二百
    二十一條第二項係之要件，且該等文字既非在紙上或物品上來表示其一定之用意
    之證明，亦難再依同條第一項之規定以文書論。退而言之，縱認電視螢幕所出現
    之商標及文字可以之為文書論，次按刑法上之行使偽造私文書，必須提出偽造之
    文書，本於該文書之內容有所主張方得成立。又所謂行使偽造之文書，乃依文書
    之用法，以之充作真正文書而加以使用之意，故須行為人就其所偽造之內容向他
    方有所主張，始足當之，最高法院四十七年台上字第一○四八號、七十二年台上
    字第四七○九號判例足資參照。則上開於電視螢幕出現之商標、英文名稱及授權
    文字係被告先將光碟片售予不詳姓名之顧客，該顧客事後再將之置於適合執行光
    碟片內電腦軟體程式之主機，配合電視等相關設備，使之出現於電視螢幕上，此
    一結果並非被告販賣電腦遊戲光碟片之時所發生，而係顧客事後自行執行光碟片
    內之檔案程式之結果，故被告於交易過程對於該等商標、英文名稱及授權文字並
    未對顧客為任何主張，反之係由顧客於執行時，由電視螢幕之展示觀視到該等內
    容，況且交易時，該等會出現上開商標、英文名稱及授權文字之程式既隱藏於光
    碟片之中，故買賣交易之際，客觀上被告亦難以就該等內容為任何主張，而顧客
    交易當場未見到該等內容，又如何憑信被告之主張為真，而為文書之信用交易？
    綜上以觀，縱認被告有販賣光碟片之行為，仍尚難謂與刑法第二百十六條、第二
    百二十條、第二百十條之罪名構成要件該當。
(三)就被告被訴違反公平交易法部分而論：
１‧按行為之處罰，以行為時之法律有明文者為限，行為後之法律有變更者，適用裁
    判時之法律，但裁判前之法律有利於行為人者，適用最有利於行為人之法律，此
    為刑法第一條及第二條第一項所明文，次按刑法第二條第一項所指適用最有利於
    行為人之法律，既曰法律，自較刑之範圍為廣，比較時自應就罪刑有關之共犯、
    未遂犯、連續犯、牽連犯、結合犯以及累犯加重、自首減輕、暨其他法定加減原
    因、減輕或免除其刑與否、與加減例等一切可資為有利與否之情形，綜其全部之
    結果，而為比較，再適用有利於行為人之法律處斷，最高法院著有二十四年上字
    第四六三四號判例可資參照。則被告行為後，公平交易法已於八十八年二月三日
    公布施行，並於同年月五日生效，比較修正前第三十五條之規定：違反第二十條
    之規定，處罰行為人三年以下有期徒刑、拘役或科或併科新臺幣一百萬元以下罰
    金；修正後第三十五條則規定：違反第二十條第一項第一款之情形，經中央主管
    機關依第四十一條規定限期命其停止、改正其行為或採取必要更正措施，而逾期
    未停止，改正其行為或未採取必要更正措失，或停止後再為相同或類似違反行為
    者，處行為人三年以下有期徒刑拘役或科或併科新臺幣一億元以下罰金。按修正
    後該條雖對罰金刑部份提高，然亦對該條構成要件之規定，增加課處行為人刑責
    之前，應經中央主管機關即行政院公平交易委員會依同法第四十一條規定限期命
    其停止、改正其行為或採取必要更正措施，而逾期未停止、改正其行為或未採取
    必要更正措施，或停止後再為相同或類似違反行為者；參酌該條修正說明：基於
    比例原則，對於違法行為之制裁，倘有許多措施可行時，宜先用輕罰，俟未能達
  遏阻目的時，始動用重罰。而刑罰為國家對於不法者最後且最重之制裁手段，如
    以行政罰手段足以達管理目的，即應先循行政處罰手段。且公平交易法為經濟法
    ，須配合國內經濟環境，為最適切之管理。原條文對於虛偽不實記載或廣告逕以
    處刑罰之規定，施行以來迭經業者反映過於嚴苛，學者專家亦多次建議經濟秩序
    行為之管理，宜以行政處理為優先。且本法存有若干不確定法律概念，尤須先有
    行政介入以為預警。爰基於比例原則及先期預警等由，並參考商業登記法第三十
    二條，於第一項明定先由公平交易委員會為行政處理，無效果，再移由司法機關
    課以刑責，即改採「先行政後司法」之處理原則。故綜合該條修正前後之全部意
    旨而為比較，自以修正後之法律有利於行為人，是本案應依刑法第二條第一項前
    段之規定，適用修正後之新法為論罪依據，在此敘明。
２‧末查，本件被告甲○○行為後，因涉嫌觸犯上開罪名，即經調查局台中縣調查站
    報請台灣台中地方法院檢察署檢察官偵查起訴，然之前被告尚無經中央主管機關
    依第四十一條規定限期命其停止、改正其行為或採取必要更正措施之情形發生，
    此有行政院公平交易委員會八十八年四月二十八日（八八）公參字第八八○四一
    六七－○○一號函在卷足參，況被告並無任何違反公平交易法及商標法之前科，
    此亦可有台灣台中地方法院檢察署刑案資料查註紀錄表及本案被告全國前案紀錄
    表各一紙在卷可參，是縱認被告所為有違反公平交易法第二十一條第一項第一款
    之情形，然既無經主管機關為行政處理而無效果之情形，自與同法第三十五條所
    規定之構成要件不合。
六、綜上所述，因認被告所辯尚為可採，被告之行為既未該當於公平交易法第二十條
    第一項第一款、第三十五條、商標法第六十三條、刑法第二百十六條、第二百二
    十條、第二百十條之構成要件，是均無從以該等之罪相繩。此外，復查無其他積
    極證據足認被告有何公訴人所指之犯行，揆諸首開判例及條文之意旨，原審為被
    告無罪之諭知。核無不合。上訴人上訴意旨，復執陳詞，指摘原審判決不當，求
    予撤銷，殊無理由，應予駁回。
據上論斷，應依刑事訴訟法第三百六十八條，判決如主文。
本案經檢察官乙○○到庭執行職務。
中      華      民      國    八十九     年      七     月    二十五    日
                                  臺灣高等法院臺中分院刑事第七庭
      審判長法  官  林  榮  龍
                                              法  官  謝  說  容
                                              法  官  黃  日  隆
右正本證明與原本無異。
如不服本判決應於收受送達後十日內向本院提出上訴書狀，其未述上訴之理由者並
得於提起上訴後十日內向本院補提理由書（均須按他造當事人之人數附繕本）。
                                              書記官  林  端  容
中      華      民      國    八十九     年      七     月    二十七    日
                                                                        Ｃ


司法院資訊處製作；財團法人民間司法改革基金會備份。
